行　政　法　院　判　決　　　　　　　　　　　　　八十八年度判字第一二四九號
　　原　　　告　甲○○
　　被　　　告　財政部臺北市國稅局
右當事人間因綜合所得稅事件，原告不服行政院中華民國八十七年七月二十一日台八
十七訴字第三六八一三號再訴願決定，提起行政訴訟，本院判決如左︰
　　主  文
原告之訴駁回。
　　事  實
緣原告七十九年度綜合所得稅結算申報，被告以其漏報配偶顧垚取自國防部中山科學
研究院（以下簡稱中科院）之薪資所得計新台幣（下同）三八五、二○○元，乃核定
補徵稅額五○、○七八元，並處以罰鍰七、二○○元。原告不服，就取自中科院薪資
所得三八五、二○○元及罰鍰部分，申經復查結果，除罰鍰部分准予註銷外，其餘未
准變更，原告仍不服，就取自中科院薪資所得三八五、二○○元部分提起訴願、再訴
願，遞遭決定駁回，原告遂提起行政訴訟，茲摘兩造訴辯意旨於次：
原告起訴意旨及補充理由略謂︰一、系爭所得應免徵所得稅。(一)按「個人之綜合所得
總額，以其全年左列各類所得合併計算之：第三類：薪資所得：凡公、教、軍、警、
公私事業職工薪資及提供勞務者之所得：薪資所得之計算，以在職務上或工作上取得
之各種薪資收入為所得額。前項薪資包括：薪金、俸給、工資、津貼、歲費、金、
紅利、各種補助費及按月或按年分期給付之退休金或養老金．．．。」固為所得稅法
第十四條第一項第三類所明定，惟同法第四條第八款亦規定「左列各種所得，免納所
得稅．．．八、中華民國政府或外國政府，國際機構、教育、文化、科學研究機關、
團體，或其他公私組織，為獎勵進修、研究或參加科學或職業訓練而給與之獎學金及
研究、考察補助費等。但受領之獎學金或補助費，如係為授與人提供勞務所取得之報
酬，不適用之。」因此，本案系爭「品位加給」所得是否具研究補助費之性質而合於
免稅之規定，自應探究其實質。查上開免稅條款之立法意旨，乃在對於從事研究開發
工作者，予以租稅優惠，以便提昇國家科技水準，並改善社會生活條件。細究中科院
所研發者，乃及國家安全、全民福祉之國防科技，非一般民生科技所可比擬，而一
般科技之研發尚且予以租稅優惠，舉輕以明重，本案之研發自應給予更高之優渥與獎
勵，故而本案原告所領取者，不論名稱究係品位加給，抑或技術津貼，均為研究補助
費，應合於免稅優惠之立法目的，依法免納所得稅。(二)被告認定系爭所得為應稅所得
，其所依據者為財政部六十八年十一月三十日台財稅字第三八五○一號函釋「一、凡
依職級按月、定額發給者，屬研究人員之薪資所得，應辦理扣繳，並於年度申報綜合
所得稅。二、如係按研究計畫個案給付，並非通案、按職級、按月給付者，則為研究
補助費，依法可免納所得稅。．．．」，依該函釋內容以察：1.如前開所述，本件系
爭所得究竟是否屬免稅之研究補助費，首先應審查者，為該項所得之本質，而非給付
之方式，被告以法律未規定之要件限制免稅之認定標準，顯然與「租稅法定主義」有
違。2.至系爭「品位加給」（或技術津貼）之本質為何﹖給付機關遠比其他機關清楚
，本案系爭所得既經發放單位認定為免稅所得，自足堪信實，且十數年來扣繳機關及
徵、納雙方均如此認定，財政部亦從無異議，益證該項所得確為免稅之研究補助費無
疑。3.姑且不論本件系爭之品位加給（或技術津貼）本質為何，但就中科院自申請及
至發放該項所得予員工之過程觀之，亦合於上開財政部函釋說明第二點免納所得稅之
要件，按本案研究補助費係以「個案」申請，換言之，是針對每個研究計畫個別申請
，且其發放方式是依各個員工對各個不同之專案所作之各別貢獻程度，分別發放。因
此，在不同之專案中，各參與員工所領取之研究補助費，並不固定，亦即並非定額給
付。再研究補助費依其性質原應依各階段進度，分別給予，但國防科技之研發乃經年
累月始能獲得成果（短者三年五年、長者逾十年），倘堅持該原則，將置員工生活於
不顧，有鑒於此，在會計上乃依員工參與程度不同，分別計算獎勵津貼之金額採按月
給付，此乃權衡變通之辦法，惟中科院係專案個別申請研究補助費，且按研究計畫個
案分別給付，應無疑義，由上述得知，本件之品位加給（或技術津貼）所得，依該函
釋應屬免稅範圍。二、系爭所得是依研究計畫個案給付。按再訴願理由略稱「中科院
給付非軍職員工之品位加給及技術津貼之性質。．．．查中科院八十一年十一月三日
訓誠字第一六八七三號函致財政部台灣省北區國稅局，說明該院各類薪資扣繳所得
稅狀況，略以該院於年度開始即訂有各項研究計畫，並按照研究計畫逐月實施。各項
研究計畫除一般經費外，為獎勵科技人員竭盡心智參與研發工作，另編列研發人員研
究補助費及技術津貼。為便利作業，研發人員研究補助費係採按月發放方式，再經由
成本歸戶手續，回歸計畫預算內（如研究補助費採個案給付，必將增加人力及作業之
負擔，不符經濟效益）等語。足見中科院給付非軍職員工之品位加給及技術津貼之所
得，屬經常性研究補助費給與，且依職級按月定額支給，．．．，核非免稅之薪資所
得，．．．併課其當年度綜合所得稅，並無不合」。但查：(一)所謂「按職級給付」，
乃鑑於參與研發者能力、經驗、資歷等各不相同，故有不同之獎勵，中科院為求客觀
之標準，因此訂有職等，是以焉能倒果為因，以因有職等之訂定，並依此作為研究費
之發放標準，即否定研究費之本質，該項認定顯與論理法則有違。(二)又「按月給付」
者，實乃國防科技研發成果之顯現須經漫長時間，倘不採按月支領，顯然不足以維持
研究人員之生活，為此，被告及訴願、再訴願機關以此法律未規定之免稅要件強加入
本件免稅之認定，已屬違背「租稅法定主義」，又無國防科技研發之特性，徒以發
放方式之固定與否為免稅認定之標準，亦嫌速斷。(三)況且該系爭所得，乃中科院分別
依個案計畫編列預算，換言之，即係按研究個案而非通案編列預算。至中科院核發方
式為何乃著重於員工實際生活所需，尚不影響該系爭所得之本質，被告及再訴願機關
以核發方式否定所得之本質，顯不符依法課稅原則。三、再訴願決定理由復稱「且中
科院對所給付之品位加給及技術津貼均已依規定按薪資所得申報扣繳，並填發各類所
得扣繳暨免扣繳憑單送交再訴願人有案．．．併課其當年度綜合所得稅，並無不合」
。惟本案係就七十九年度之綜合所得稅短報作成處分，查中科院扣繳「品位加給」及
「技術津貼」所得是於八十三年應財政部台灣省北區國稅局之請，就當（八十三）年
度先行扣繳，然該項所得是否應稅，現仍爭議中，被告竟以事後且尚未定讞之行為，
追溯作為處分及復查決定之依據，顯然有悖法律不溯既往原則。況且原告於當年度申
報所得稅時，即依當年度扣繳憑單辦理，而今距前申報日期四年後，中科院復掣發扣
繳憑單，其掣發原因為何﹖所據法令為何﹖在在不詳，而被告卻依此為補稅理由，實
屬牽強。反之，倘中科院自始拒發扣繳憑單，依再訴願決定理由意旨，是否就證明該
項所得為免稅﹖綜之，被告及其上級機關怠於事實之認定，而以扣繳憑單之掣發與否
為課稅之認定標準，實有悖依法課稅原則，而再訴願決定維持原處分，亦屬違誤，均
應予以撤銷。四、政府機關對人民之信賴應予保護。按公法上之爭訟，應有信賴保護
原則之適用（參鈞院七十六年判字第四七四號判決），蓋不管行政機關之決定是否合
法，除了重大且明顯之瑕疵或其違法係可歸責於納稅義務人外，行政機關之行為一經
表露於外，人民通常會對其所造成「法律狀態」之存續寄以信賴，並以之作為行為依
據，此種依據之信賴，應受保護，否則人民將生活於一不確定之法律狀態中。(一)查本
案品位加給（或技術津貼）應否課徵所得稅，早在民國六十八年財政部即擬具辦法報
行政院六十八年十一月八日台六十八財第一一二○四號函准備查在案，並以台財稅第
三八五○一號函復國防部，中科院秉此遵循往例，就系爭所得仍依法認定為免稅，因
此，並未開立扣繳憑單給原告。甚者，稅捐稽徵人員逐年審閱中科院相關之會計資料
，對系爭金額未予扣繳乙節，均未予置喙，洵證稅捐稽徵人員同意中科院對該所得性
質認定為研究補助費，屬免稅範圍，是屬合法、適當。又八十一年十一月三日中科院
尚以中科院（八十一年）訓誠字第一六八七三號函財政部台灣省北區國稅局，檢送有
關研究補助費之相關資料及其性質說明，以證實該筆研究補助費應屬免徵所得稅範圍
，該局亦無疑義。顯然原告對系爭所得免納所得稅之信賴利益應受保護。至再訴願決
定理由稱「所得稅法第九十五條之規定，僅係為加強課稅資料之正確性，授予稽徵機
關調查及督促扣繳義務人對於扣繳報告之確實，尚不因稽徵機關未為調查或督促扣繳
義務人，即認納稅義務人就其取得之所得不負申報之義務」顯係規避責任之詞。(二)再
就財稅機關之作為以觀，除前項所述外，財政部賦稅署於八十年一月四日就納稅義務
人所提出中科院非軍職人員薪資未盡合理之建言，移交桃園縣稅捐稽徵處查明，經該
處大溪分處派員瞭解調查結果略以：據中科院稱其員工薪資係分本俸及品位（研究補
助費）兩部分，本俸依法課稅，至品位依所得稅法第四條第八款規定，依法免納所得
稅。並函復納稅義務人略以：中科院員工研究加給係政府為獎勵科技人員科技研究工
作之補助費，此研究補助費台端建議應改成單一薪俸核課綜合所得稅，以健全所得稅
制，此案俟所得稅法修正時將一併建議上級單位參採。按對於法律之規定有疑義者，
自當以命令補充之，本案系爭所得依上開所陳，迨至民國八十年稅捐機關仍為免稅
所得，因此，法律見解或行政命令縱有變更，亦應詳述理由，重新發佈，並自新函令
頒布日生效，否則人民財產權之保障，將無所依歸。(三)溯自八十一年七月一日財政部
台灣省北區國稅局成立，對中科院給付之「品位加給」與「技術津貼」究竟可否適用
所得稅法第四條第八款規定免課所得稅，認滋生疑義，乃於八十二年四月十五日北區
國稅三第八二○○七三○七號函財政部建議「考量中科院薪給制度對研究補助費性質
之加給未按個案給付，致應列入課稅範圍之因素，採不溯既往原則；明定自八十二年
度起，中科院非軍職人員研究補助費性質之品位加給、技術津貼均應列入薪資所得扣
繳範圍，並應依法申報綜合所得稅。」按：1.政府機關乃屬一體，尚不得因編制之改
變，而否認前者之作為，是以在未有新函令發佈前，自不應編制之改變，肆意將免稅
所得改列為應稅所得。2.又財政部台灣省北區國稅局亦坦承系爭品位加給（及技術津
貼）究竟是否合於免稅要件滋生疑義，如此自應由主管機關函釋清楚，在未函釋前，
自應依往例就有利人民部分，從優適用。3.再財政部台灣省北區國稅局於該函中亦建
議「採不溯既往原則；明定自八十二年度起．．．」，洵證以往有利納稅義務人之行
為效果，不應剝奪，並且應自「明定」課稅之時點後，始行通知依法申報。五、被告
所作答辯，對原告起訴狀中所有質疑之處如「決定書完成之時限」、「扣繳憑單之合
法性」、「欠繳稅款追償對象之適當性」、「被告對法令解釋錯誤部分」、「被告有
違常理部分」等等均未直接答辯，僅避重就輕，再次重申其錯誤觀點；請鈞院責成被
告依原訴狀內容重新答辯，若否則請鈞院作「被告已承認其原處分為非法。」之認定
。六、被告所辯稱所得稅法第四條第八款及第十四條第一項第三類之條文中均無「按
月定額支給者為薪資所得」之敘述；而被告將此一自撰之文辭強行納入解釋；要求原
告繳納所謂欠稅，其引用法條之不當已十分明顯。七、依中科院八一、十一、三訓
誠字第一六八七三號函已將該院科技人員品位加給及技術員技術津貼之由來、給予精
神、發放方式及與稅務機關來往協商經過詳加說明，尤其對於該項給予之本質屬「獎
勵科技人員竭盡心智參與研發工作，另編列研發人員研究補助費及技術津貼。」其不
屬提供勞務所得者至明；且中科院自成立伊始即將薪資與研究加給分別發給；薪資與
一般公務人員相同於每月初發放，而研究加給則於月終前發予各人；直至八十三年十
月開始將此兩不同本質之給予併同發放；而被告於答辯中，竟以『所得稅法第四條第
八款但書及第十四條第一項第三類之規定，核非免稅之研究補助費所得．．．』，強
行將此研究加給追溯至七十九年納入不適合之薪資項下顯為不當。八、政府機關之施
政應以維護國法尊嚴、保護人民權益為最高準則；本案中各相關行政及財稅機關不但
未依各相關法律保護人民，反而曲解法令作出傷害人民之決定，可謂踐踏法律尊嚴無
以復加；被告之起訴狀，草率作答，僅以千遍一律公式化之「答非所問」的答辯搪塞
原告起訴之真實問題；除顯示被告漠人民之訴願外，更有藐司法之嫌。九、綜合
上述，本件系爭品位加給（或技術津貼）除主管財稅機關合理說明該項所得不予免稅
之理由並發佈新函令，否則自應依歷年來徵、納雙方共識，就系爭所得列入免予申報
並繳納所得稅之項目，另承辦覆查及訴願決定逾期，依法程序不合，亦應撤銷本案。
請判決將原處分、復查決定、訴願及再訴願決定均撤銷，以維原告權益，並符法制等
語。
被告答辯意旨略謂︰中科院之預算雖分別依計畫編列人事費支應其員工之各項給與，
但實際上領受「科技品位加給」或「技術津貼」之非軍職人員，無論配屬之單位或參
與不同計畫，悉依該院所訂「科技人員品位加給支給標準」、「技術員薪給標準」之
等級，每月按職級定額領取「品位加給」或「技術津貼」，該院與其聘僱人員之約定
事項亦載明所指薪給，除實物代金及眷補費外，包括全部給與，是以該院非軍職人員
所領受之「品位加給」或「技術津貼」，核屬其在職務上或工作上因提供勞務所取得
之報酬。另財政部臺灣省北區國稅局於八十二年間曾派員前往該現場瞭解結果，該院
支付非軍職人員之「品位加給」及「技術津貼」係採按月給付方式，並非按研究計畫
個案給付，復經中科院八十一年十一月三日八十一訓誠字第一六八七三號函致該局說
明該院各類薪資扣繳所得狀況：「本院於年度開始即訂有各項研究計畫，並按照研究
計畫逐月實施。各項研究計畫除一般經費外，為勵科技人員竭盡心智參與研發工作
，另編列研發人員研究補助費及技術津貼。為便利作業，研發人員研究補助費係按月
發放方式，再經由成本歸戶手續，回歸計畫預算內（研究補助費採個案給付，必將增
加人力及作業之負擔，不符經濟效益）」等語，足見中科院給付非軍職員工之「品位
加給」及「技術津貼」之所得，屬經常性補助費給與，且依職級按月定額支給，為提
供勞務所取得之報酬，依行為時所得稅法第四條第八款但書及第十四條第一項第三類
之規定，核非免稅之研究補助費所得，乃屬應課稅之薪資所得，殆無疑義。又本件發
單補徵稅款，並未逾前揭稅捐稽徵法第二十一條所定核課期間，所稱基於信賴利益不
宜追溯補徵等節，殊無足採。二、原告主張稅捐稽徵人員依所得稅法第九十五條規定
逐年至中山科學院查閱會計資料，而對該研究補助費未予扣繳並未置喙，顯證稅捐稽
徵人員亦同意中科院將研究補助費性質認定為免稅範圍乙節，經查納稅義務人如有所
得稅法第十四條第一項各類之所得，即應依同法第七十一條規定申報納稅，而所得稅
法第九十五條之規定，僅係為加強課稅資料之正確性，授予稽徵機關調查及督促扣繳
義務人對於扣繳報告之確實，是尚不因稽徵機關未為調查或督促扣繳義務人，即認納
稅義務人就其取得之所得不負申報納稅之義務，是原告之指摘，顯屬誤會。三、另與
此類相同情形之案件業經鈞院八十五年判字第三一七五號、八十六年判字第一二號、
八十六年判字第七五號等判決駁回確定在案，併予陳明。綜上論述：原處分及所為復
查、訴願、再訴願決定並無違誤，請判決駁回原告之訴等語。
    理  由
按「左列各種所得，免納所得稅：一、．．．八、中華民國政府或外國政府，國際機
構、教育、文化、科學研究機關、團體，或其他公私組織，為獎勵進修、研究或參加
科學或職業訓練而給與之獎學金及研究、考察補助費等。但受領之獎學金或補助費，
如係為授與人提供勞務所取得之報酬，不適用之。」「個人之綜合所得額，以其全年
左列各類所得合併計算之．．．第三類：薪資所得；凡公、教、軍、警、公私事業職
工薪資及提供勞務者之所得：一、薪資所得之計算，以在職務上或工作上取得之各種
薪資收入為所得額。二、前項薪資包括：薪金、俸給、工資、津貼、歲費、獎金、紅
利、各種補助費及按月或按年分期給付之退休金或養老金。．．．」分別為行為時所
得稅法第四條第八款及第十四條第一項第三類所明定。本件原告七十九年度綜合所得
稅結算申報，被告以其漏報配偶顧垚取自中科院之薪資所得計三八五、二○○元，乃
核定補徵稅額五○、○七八元，並處罰鍰七、二○○元。原告不服，申經復查結果，
除罰鍰部分准予註銷外，其餘未准變更，原告仍不服，就取自中科院之薪資所得三八
五、二○○元部分，提起訴願、再訴願，遞遭決定駁回，遂提起行政訴訟，而為如前
揭事實欄所載之主張。惟查中科院之預算雖分別依計畫編列人事費支應員工之各項給
與，但實際上領受「品位加給」或「技術津貼」之非軍職人員，無論配屬之單位參與
不同計畫，悉依該院所訂「科技人員品位加給支給標準表」、「技術員薪給標準表」
之等級，每月按級定額領取科技品位加給或技術津貼。且該院與其聘僱人員之約定事
項亦載明所指薪給，除實物代金及眷補費外，包括全部給與，其非軍職人員所領受之
科技品位加給或技術津貼，核屬因提供勞務所取得之報酬，應無行為時所得稅法第四
條第八款免納所得稅規定之適用。再中科院八十一年十一月三日（八一）訓誠字第一
六八七三號函，說明該院各類薪資扣繳所得稅狀況：「以該院於年度開始即訂有各項
研究計畫，並按照研究計畫逐月實施。各項研究計畫除一般經費外，為獎勵科技人員
竭盡心智參與研發工作，另編列研發人員研究補助費及技術津貼。為便利作業，研發
人員研究補助費係採按月發放方式，再經由成本歸戶手續，回歸計畫預算內（研究補
助費採個案給付，必將增加人力及作業之負擔，不符經濟效益）」等語，足見中科院
給付非軍職員工之品位加給及技術津貼之所得，屬經常性研究補助費給與，且依職級
按月定額支給，為提供勞務所取得之報酬，依首揭行為時所得稅法第四條第八款但書
及第十四條第一項第三類之規定，核非免稅之薪資所得，被告依法發單補徵稅款，於
法並無不合。至於系爭七十九年度之「品位加給」及「技術津貼」，中科院於當期發
放時，縱未依法扣繳，但原告該所得既非免稅所得，亦未依法申報，已如前述，且未
逾核課期間，被告依法予補徵，尚無不合，原告主張被告及其上級機關怠於事實之認
定，而以扣繳憑單之製發與否為課稅之認定標準，實有悖依法課稅原則云云，尚無可
採。又課稅與否應由稅捐稽徵機關依法認定，非可由事業團體或機關自行認定之。因
此，原告所主張本件系爭所得既經發放單位中科院認定為免稅所得，自足堪信實一節
，顯屬誤解。另納稅義務人如有所得稅法第十四條第一項各類之所得，即應依同法第
七十一條規定申報納稅，而所得稅法第九十五條之規定，僅係為加強課稅資料之正確
性，授予稽徵機關調查及督促扣繳義務人對於扣繳報告之確實，是尚不因稽徵機關未
為調查或督促扣繳義務人，即認納稅義務人就其取得之所得不負申報納稅之義務。又
行政法上所謂信賴保護原則，係指人民因相信既存之法秩序，而安排其生活或處置其
財產，則不能因嗣後法規之制定或修正，而使其遭受不能預見之損害，用以保護人民
之既得權益。本原則之適用，係在禁止新制定或修正法規有溯及既往之效力。本件財
政部（六十八）台財稅字第三八五○一號函釋說明：「一、凡依職級按月定額發給者
，應屬各該研究人員之薪資所得，應於給付時應依法辦理扣繳，所得人並應於年度結
算申報時合併申報課稅。二、如係按研究計畫個案給付、並非通案按職級按月給付者
，則為研究補助費，依法可免納所得稅。三、如屬第一種情形，中科院以往未依法扣
繳，所得人以往年度亦未申報納稅者，應即請中科院轉知各所得人自行向稽徵機關補
報並補繳應納稅款，可免予處罰，自六十九年一月起，中科院應於給付時依法扣繳，
所得人應於每年終後合併申報綜合所得稅。．．．」並未就系爭依職級按月定額發給
之所得為應予免稅之承諾，且首揭所得稅法之規定未因修正而變更，自無信賴保護原
則之適用。亦不得因財政部台灣省北區國稅局向上級機關請求函釋，而主張不溯既往
原則免予補徵。至所得稅法第八十九條第二項，乃就扣繳義務人未履行扣繳責任，而
有行蹤不明或其他情事，致無從追究之情形，所為之特別規定，並未排除扣繳義務人
短扣稅款時，稽徵機關得逕向納稅義務人徵收短扣稅款之職權，尤其並未排除納稅義
務人之納稅義務。至於復查決定及訴願決定，逾期為之，固有未宜，惟尚難據之謂復
查決定或訴願決定為無效或為撤銷理由，本件無令被告再答辯之必要，併此明。綜
上所述，本件原處分此部分，揆諸首揭規定，洵無違誤，一再訴願決定，遞予維持，
俱無不合。原告起訴意旨，難謂為有理由，應予駁回。
據上論結，本件原告之訴為無理由，爰依行政訴訟法第二十六條後段，判決如主文。
中    華    民    國     八十八      年      四      月      十六       日
                    行 政 法 院 第 五 庭
                                審 判 長 評  事      廖  政  雄
                                         評  事      趙  永  康
                                         評  事      沈  水  元
                                         評  事      林  清  祥
                                         評  事      劉  鑫  楨
右  正  本  證  明  與  原  本  無  異
                                         法院書記官  彭  秀  玲
中    華    民    國     八十八      年      四      月      十七       日
